【裁判字號】    90,訴,277
【裁判日期】    900629
【裁判案由】    偽造文書等
【裁判全文】
臺灣板橋地方法院刑事判決                            九十年度訴字第二七七號
    公  訴  人  臺灣板橋地方法院檢察署檢察官
    被      告  辛○○○
右列被告因偽造文書等案件，經檢察官提起公訴（八十九年度偵緝字第一一０七、一
一二六、一一二七號）及移送併案審理（九十年度偵字第一七三八號），本院判決如
左：
    主  文
辛○○○連續行使偽造私文書，足以生損害於他人，處有期徒刑拾月。
    事  實
一、辛○○○基於意圖為自己不法所有及行使偽造（準）私文書之概括犯意，於民國
    八十三年八月二十日，在台北縣板橋市○○路○段一三一巷五十六弄九十六號二
    樓（嗣門牌整編為板橋市○○街二五三巷十六弄十號二樓）住處，召集民間互助
    會，自任會首，並於會單中虛構會員「美虹」（會單編號第三二號）、「麗純」
    （會單編號第三三號），而向林家禾等人招攬，致林家禾等人信以為真而同意參
    加該互助會，該互助會之會期自八十三年八月二十日起至八十六年六月二十日止
    ，每會新台幣（下同）二萬元，連同會首共四十二會，於每月之二十日開標，採
    內標制，底標為二千元，辛○○○並利用前開互助會會員間彼此並不熟識之機會
    ，於八十三年八月二十日第一次開標日即冒用「麗純」之名義，在標單上偽造「
    麗純」之名署押與投標標息（標息為三千八百元），持以行使參與投標，標取會
    款，並向該互助會如附表一所示「麗純」、「美虹」以外之活會會員（即尚未得
    標者）佯稱該月會款已由「麗純」標得云云，致如附表一所示「麗純」、「美虹
    」以外之活會會員均不疑有詐，陷於錯誤，而各交付一萬六千二百元（即二萬元
    減三千八百元）之會款予辛○○○，共計詐得六十三萬一千八百元之會款，足以
    生損害於「麗純」、「美虹」之人及其他活會會員。辛○○○之後復承前開同一
    概括之犯意，於不詳時間，冒用「美虹」之名義，在標單上偽造「美虹」之名署
    押與不詳金額之投標標息，持以行使參與投標，標取會款，並向該互助會之活會
    會員佯稱該月會款已由「美虹」標得云云，致其餘活會會員均不疑有詐，陷於錯
    誤，而各交付在扣除標金後不詳金額之會款予辛○○○，足以生損害於「美虹」
    之人及其他活會會員。
二、辛○○○復於八十四年十一月五日召集另一互助會，會期自八十四年十一月五日
    起至八十七年九月五日止，每會二萬元，連同會首共四十一會，於每月之五日開
    標，採內標制，底標為二千元，詎辛○○○復承右開同一詐欺取財及行使偽造（
    準）私文書之犯意，於八十五年二月五日，在右開住處，冒用互助會會員「丁○
    ○」之名義，在標單上偽造「丁○○」之名署押與投標標息（標息為四千九百元
    ），持以行使參與投標，標取會款，並向該互助會如附表二所示之其餘活會會員
    （即尚未得標者）佯稱該月會款已由「丁○○」標得，及向丁○○佯稱該月會款
    已由其他會員標得云云，致丁○○及其他活會會員均不疑有詐，陷於錯誤，而各
    交付一萬五千一百元（即二萬元減四千九百元）之會款予辛○○○，共計詐得五
    十五萬八千七百元之會款，足以生損害於丁○○及其他活會會員。
三、嗣辛○○○於八十五年八月間無故將右開二互助會停標後，經會員丁○○等人互
    相查詢後始知受騙。
四、案經被害人甲○○、己○○、丙○○、庚○○、丁○○、戊○○等人訴請台灣板
    橋地方法院檢察署檢察官偵查起訴，及被害人壬○○、癸○○○、乙○○訴請該
    署檢察官移送併案審理。
    理  由
一、右揭事實，業據被告辛○○○坦承不諱，核與告訴人甲○○、己○○、丙○○、
    庚○○、丁○○、戊○○於偵查中指訴情節大致相符，並有如附表一、二所示之
    互助會單影本二紙附卷可稽；是本件事證明確，被告犯行堪以認定。
二、依我國互助會之習慣，標會時會員多係在空白紙上填載金額並簽名，表示其所欲
    出之標息，並以所出標息高者為得標之人，本件被告所招組之互助會亦復如此，
    已如前所述，是以該紙張上填載金額及簽名之文字，依習慣足以表示其用意，依
    刑法第二百二十條第一項之規定，以文書論。又按我國民間互助會除有特別約定
    外，僅係會首與會員訂立之契約，會員與會員間並無法律關係存在，而已得標會
    員，依據其與會首間之契約，無論何人得標，均有按期繳交會款之義務，故會首
    冒名盜標詐欺所得之款，應僅限於未得標會員繳納之會款（至民法債編於八十八
    年四月二十一日修正公布後，就會員與會首、會員與會員間之權利義務關係雖略
    有調整，然於本件係該法施行前已成立之犯罪，就被害人及所詐得金額之認定不
    生影響）。本件被告辛○○○分別於如事實欄一、二冒用「麗純」、「美虹」、
    丁○○等人之名義標會後，向被冒標人以外之活會會員謊稱該次互助會係由「麗
    純」、「美虹」或丁○○得標，向丁○○則謊稱由其他活會會員得標，或在活會
    會員未詢問何人得標之情形下，利用會員誤認必有人得標之想法而仍向之收取會
    款，使不知情之活會會員陷於錯誤，遵期以會金二萬元扣除被告告知之標息後的
    數額繳付會款，其行為即屬施用詐術使活會會員陷於錯誤而交付金錢。
三、核被告辛○○○所為，係犯刑法第二百十六條、第二百二十條第一項、第二百十
    條之行使偽造（準）私文書罪及同法第三百三十九條第一項之詐欺取財罪。又被
    告在為準私文書之標單上偽造會員「麗純」、「美虹」、丁○○之署名，為其偽
    造標單之階段行為，又其偽造標單後復持以投標行使，偽造之低度行為應為行使
    之高度行為所吸收，均不另論罪。被告如事實欄一、二所示冒標詐欺行為，使該
    期活會會員陷於錯誤，而交付會款，同時侵害多數人之財產法益，乃一行為觸犯
    數罪名之同種想像競合，應從一重之詐欺取財罪處斷。又被告先後多次詐欺取財
    、行使偽造（準）私文書犯行，分別時間緊接，方法相同，且觸犯犯罪構成要件
    相同之罪名，顯係基於概括之犯意而反覆為之，應依連續犯之規定，各論以一罪
    ，並各加重其刑。又被告所犯上開二罪間，有方法結果之牽連犯關係，應依刑法
    第五十五條之規定，從一重之行使偽造（準）私文書罪處斷。爰審酌被告尚無不
    良素行，本件犯罪之動機、目的、手段、詐得之金額、對被害人所造成之損害、
    迄今尚未與被害人達成民事和解，及犯罪後之態度等一切情狀，量處如主文所示
    之刑，以示儆懲。
四、又被告所偽造之「麗純」、「美虹」、「丁○○」之標單實僅係取白紙填載標息
    及姓名而為之，按諸一般社會常情，該等臨時寫就之標單在投標之後，因已完成
    投標之目的而無留存之價值，向均丟棄而滅失，本案被告冒標「麗純」、「美虹
    」、「丁○○」所偽造之標單並未扣案，復無證據足認確仍存在，徵諸常情應認
    業已滅失，而無依刑法第二百十九條之規定就其上偽造之署押併為沒收宣告之必
    要，附此敘明。
五、檢察官移送併案部分（九十年度偵字第一七三八號）與本件已起訴之詐欺取財部
    分具有想像競合犯之裁判上一罪關係，本院自得併加審究，附此敘明。
據上論斷，應依刑事訴訟法第二百九十九條第一項前段，刑法第五十六條、第二百十
六條、第二百十條、第二百二十條第一項、第三百三十九條第一項、第五十五條，罰
金罰鍰提高標準條例第一條前段，判決如主文。
本案經檢察官朱帥俊到庭執行職務
中      華      民      國      九十    年      六      月    二十九    日
                                    臺灣板橋地方法院刑事第四庭
                                        法  官  高  明  德
右正本證明與原本無異。
如不服本判決，應於判決送達後十日內，向本院提出上訴狀。
                                        書記官  高  玉  彬
中      華      民      國      九十    年      六      月    二十九    日
附錄本案論罪科刑法條全文：
中華民國刑法第二百二十條
在紙上或物品上之文字、符號、圖畫、照像，依習慣或特約，足以為表示
其用意之證明者，關於本章及本章以外各罪，以文書論。
錄音、錄影或電磁紀錄，藉機器或電腦之處理所顯示之聲音、影像或符號
，足以為表示其用意之證明者，亦同。
稱電磁紀錄，指以電子、磁性或其他無法以人之知覺直接認識之方式所製
成之紀錄，而供電腦處理之用者。
中華民國刑法第二百一十六條
行使第二百十條至第二百十五條之文書者，依偽造、變造文書或登載不實
事項或使登載不實事項之規定處斷。
中華民國刑法第二百十條
偽造、變造私文書，足以生損害於公眾或他人者，處五年以下有期徒刑。
中華民國刑法第三百三十九條
意圖為自己或第三人不法之所有，以詐術使人將本人或第三人之物交付者
，處五年以下有期徒刑、拘役或科或併科一千元以下罰金。
以前項方法得財產上不法之利益或使第三人得之者，亦同。
前二項之未遂犯罰之。


司法院資訊處製作；財團法人民間司法改革基金會備份。
